高雄高等行政法院簡易判決　　　　　　　　　　　　　九十二年度簡字第三九一號
　　原　　　告　甲○○
　　被　　　告　國立臺灣大學醫學院附設醫院雲林分院
　　代　表　人　乙○○　○○
　　訴訟代理人　鍾竹簧律師
右當事人間因違反獎勵金事件，原告不服公務人員保障暨培訓委員會中華民國九十二
年九月十六日公審決字第○二○八號訴願決定，提起行政訴訟。本院判決如左：
　　主  文
原告之訴駁回。
訴訟費用由原告負擔。
    事實及理由
一、緣原告曾於民國（下同）八十三年九月二十四日至八十七年四月十六日任職於被
    告（原為臺灣省立雲林醫院，八十八年七月一日更名為行政院衛生署雲林醫院）
    擔任護士職務；因被告各年度醫療藥品循環基金所購置之固定投資及醫療儀器，
    均未依規定按月提撥折舊，致浮增獎勵金提發金額及溢發服務獎勵金，經審計部
    函請行政院衛生署儘速將短提固定資產折舊補列並查明相關人員疏失責任及收回
    溢發之獎勵金後將結果函報該部，案經行政院衛生署函請被告積極催收各年度溢
    發之服務獎勵金，被告爰以九十一年一月十八日九一雲醫人字第０三四三號函請
    原告繳回被告所溢發之八十五年度服務獎勵金新臺幣（下同）三千五百九十一元
    及八十七年度服務獎勵金九千九百四十五元，合計一萬三千五百三十六元，原告
    對該函不服，提起復審、再復審，皆遭決定駁回；而於公務人員保障暨培訓委員
    會以九十一年十二月二十四日九一公審決字第０一九五號再復審決定駁回原告之
    請求前，被告又另以九十一年十二月十九日九一雲醫人字第六九九二號函通知原
    告謂，因折舊計算標準更改及部分款項改由該院現職員工於九十一年度吸收，經
    重新核算後，原告八十五年度應補發四百三十二元、八十六年度應繳回七百二十
    二元、八十七年度應繳回四千八百元，共計應繳回溢發服務獎勵金五千零九十元
    ，原告對該函仍不服，對之提起復審、再復審，遞遭決定駁回，遂提起本件行政
    訴訟。
二、原告起訴略謂：（一）被告另以九十一年十二月十九日九一雲醫人字第六九九二
    號函通知原告，因折舊計算標準更改及部分款項改由該院現職員工於九十一年度
    吸收，經重新核算結果，仍命原告補發因可歸責於該院而溢發之服務獎勵金共計
    五千零九十元。按行政機關已有行政處分在，但重新為實體上之審查並有所處置
    ，並未變更先前處分即第一次裁決之「事實」及「法律狀況」者，屬第二次裁決
    ；如有變更則非第二次裁決，而為全新之處分。本案被告採用變更後之折舊計算
    標準重新核算系爭服務獎勵金之金額，其事實狀態或未變更，惟其所依據法律狀
    態已有變更，故其所為金額之核定自應屬一全新的行政處分。否則，如依原復審
    決定所為之認定，此時將會發生原處分及新處分均併存之怪異現象。是原告乃放
    棄對九十一年十二月二十四日九一公審決字第○一九五號再復審決定提起行政訴
    訟，並無違法。（二）又查，本件原告乃有信賴表現之行為；蓋被告作成系爭授
    益性行政處分後，即行撥款入帳於原告所有之中華郵政股份有限公司（郵政儲匯
    局）000000－0000000－0帳號之帳戶中，此時該筆獎勵金即與原
    告所有金錢產生混同，無從加以分割，換言之，該筆款項是時已屬原告帳戶款項
    之「一部分」。因之，混同後既無從加以分割，則不論嗣後原告係動支該帳戶款
    項之一部或一部，均屬對系爭款項之動支，而屬信賴保護原則之積極表現行為，
    而非如原決定所認僅屬消極之受領行為，或是單純之期望。另依系爭帳戶之交易
    明細資料顯示，系爭服務獎勵金於被告撥款入帳後，該帳戶中確曾發生有多筆資
    金之流動，則被告又何能昧於事實，認定原告所為僅屬單純期望，或消極的受領
    行為呢？（三）按行政程序法第一百十七條規定，違法行政處分如有該條各款情
    形之一者，並不得為撤銷。如就該條規定作反面的解釋，如果對於違法授益性行
    之撤銷對於公益無重大違害或受益人有同法第一百十九條信賴不值得保護之情形
    者，原處分機關仍得逕為撤銷。依此見解，原處分機關欲撤銷違法之授益性行政
    處分，應舉證證明１、原行政處分之撤銷所欲維護之公益有大於私益之情形；２
    、原行政處分之相對人有信賴不值得保護形之情形。經查，本案原告並無行政程
    序法第一百十九條所列信賴不值得保護之情形，為兩造所不爭執；是本案關鍵乃
    在於原行政處分之撤銷所欲維護之公益有大於私益之情形。（四）本件被告除未
    能具體指陳其所謂之「公益」為何，且欠缺具體事證，及利益之衡量，顯見其未
    能舉證原處分之撤銷有公益大顧私益之情形。其稱合法性、合理性及公平性是否
    得與「公益」畫上等號，均欠缺其法理之依據。（五）另按改制前行政法院八十
    三年一五一號判例：「行政機關於審酌是否撤銷授予利益之違法行政處分時，除
    受益人具有：１、以詐欺、脅迫或賄賂方法使行政機關作成行政處分：２、對重
    要事項提供不正確資料或為不完全陳述，致使行政機關依該資料或陳述而作成行
    政處分；３、明知行政處分違法或重大過朱而不知等信賴不值得保護之情形之一
    者外，依行政法上信賴保護原則，為撤銷之行政機關固應顧及該受益人之信賴利
    益。但為撤銷之行政機關行使裁量權之結果，倘認為撤銷該授予利益之違法行政
    處分所欲維護之公益顯然大於受益人之信賴利益者，該機關仍非不得依職權為全
    部或一部之撤銷。」之意旨，似認原處分機關依職權撤銷之授益性之行政處分，
    須證明處分之相對人有信賴不值得保護或得證明原處分之撤銷所欲維護之公益大
    於私益之情形，此之結論似乎與原告前之主張不謀而合。相對於此，被告於再審
    決定之主張：「原告所主張之信賴保護利益亦顯未大於撤銷原授益處分所欲維護
    之公益」所導出之「原告如欲主張信賴保護，須先證明其信賴利益」之結論，顯
    與上述判例之意大相逕庭，而悖離了信賴保護原則真正之意涵。綜上，被告未查
    於此，仍為本件原處分，其處分自屬違法。而聲明求為判決再復審決定、復審決
    定及原處分均撤銷。被告則以（一）按行為時省市政府衛生處局所屬醫療機構人
    員獎勵金發給要點第一點、第二點、第三點、第六點第一項及第七點明定，省市
    政府衛生處局所屬醫療機構發給服務獎勵金時，應先將發放期間發生之應收帳款
    尚未收回數（含由醫療藥品循環基金購置之固定投資及醫療儀器，應按月依規定
    提撥折舊）予以扣除後，再行按規定比例發給其他工作人員。原告任職被告護士
    期間，因被告各年度醫療藥品循環基金所購置之固定投資及醫療儀器，均未按月
    依規定提撥折舊，致浮增獎勵金提發金額及溢發服務獎勵金，經審計部函請行政
    院衛生署儘速將短提固定資產折舊補列並查明相關人員疏失責任及收回溢發之獎
    勵金後將結果函報該部，案經行政院衛生署函請被告積極催收各年度溢發之服務
    獎勵金，而原告身為公務人員領取前述獎勵金亦須依法有據，被告核發之獎勵金
    並非固定，須視被告醫院營運績效依規定就全部固定資產提列折舊後，方得核發
    ，被告為審計部查出其核發之服務獎勵金，未按月依規定提撥折舊，致浮增獎勵
    金提撥金額，造成部分服務獎勵金不應發而溢發，則該溢發獎勵金部分之行政處
    分乃屬違法。（二）被告知有溢發情形，經計算後，於九十一年一月十八日以九
    一雲醫人字第０三四三號函，請原告繳回其所溢領之獎勵金一萬三千五百三十六
    元，原告不服，提起復審，再復審均為駁回。於前開再復審決定之際；復因審計
    部通知被告醫院折舊計算標準更改。被告醫院重新清查計算而於九十一年十二月
    十九日以九一雲醫人字第六九九二函通知原告，表示重新清查發現應收回及補發
    之數額，較之前開被告醫院第一次通知之應收回金額多數均酌減，而將原告應繳
    回之金額減縮為五千零九十元之變更處分，對原告並無不利。（三）就原告主張
    其有信賴保護原則適用部分；按信賴保護原則，係指如國家之行為罔顧人民值得
    保護之信賴，而使其遭受不可預計之負擔或喪失利益，且非基於保護或增進公共
    利益之必要者，此種行為即不得為之。行政程序法第八條後段有明文之規定。而
    信賴表現為信賴保護原則要件之一，即受益人基於對該違法行政處分的信賴，使
    用所提供之給付，或作成不能回復或難於回復之財產處置，其間並有因果關係者
    ，若僅為單純主觀期待或消極受領給付，而非積極為上開行為者，難認其有信賴
    表現，不應有信賴保護原則適用。又按司法院釋字第五二五號解釋及行政程序法
    第一百十七條規定，違法行政處分之撤銷對公益無重大危害，或受益人無第一百
    十九條所列信賴不值得保護之情形，而信賴授予其利益之行政處分，其信賴利益
    顯然未大於撤銷所欲維護之公益者，原處分機關得依職權為全部或一部撤銷，其
    上級機關亦得為之。查本件被告未能依法提列折舊即行發放獎勵金，自屬違法之
    行政處分，縱原告因該違法之行政處分而具信賴基礎，但其僅消極受領服務獎勵
    金，並無前揭使用或財產處置之積極行為，不能認有信賴表現，而該溢發服務獎
    勵金部分之行政處分，顯有違反服務獎勵金發放之合法性、合理性與公平性等公
    益，原告主張之信賴保護利益亦顯未大於撤銷原授益處分所欲維護之公益，被告
    自得依職權予以撤銷。（四）再者，被告以九十一年十二月十九日九一雲醫人字
    第六九九二號函請原告繳回被告溢發之八十五年度至八十七年度服務獎勵金五千
    零九十元，寓有撤銷溢發服務獎勵金部分行政處分意旨，原告原所溢領之服務獎
    勵金，已因該部分行政處分之撤銷而屬公法上不當得利，依行政程序法第一百二
    十七條規定，被告自得同時命原告返還其所溢領之服務獎勵金，故原處分並無違
    法等語，資為抗辯，而聲明求為判決駁回原告之訴。
三、按「違法行政處分於法定救濟期間經過後，原處分機關得依職權為全部或一部之
    撤銷；．．．．．．。」行政程序法第一百十七條前段定有明文。經查，本件被
    告因其各年度醫療藥品循環基金所購置之固定投資及醫療儀器，均未按月依規定
    提撥折舊，致有浮增獎勵金提發金額及溢發服務獎勵金之情形，經審計部函請行
    政院衛生署儘速將短提固定資產折舊補列並查明相關人員疏失責任及收回溢發之
    獎勵金後將結果函報該部，案經行政院衛生署函請被告積極催收各年度溢發之服
    務獎勵金，被告遂以原告八十三年九月二十四日至八十七年四月十六日期間曾為
    其護士而領有前述溢發之獎勵金，爰以九十一年一月十八日九一雲醫人字第０三
    四三號函通知原告繳回被告所溢發之八十五年度服務獎勵金三千五百九十一元及
    八十七年度服務獎勵金九千九百四十五元，合計一萬三千五百三十六元，原告對
    該函不服，提起復審、再復審，皆遭決定駁回；嗣被告於公務人員保障暨培訓委
    員會於九十一年十二月二十四日為前述九一公審決字第０一九五號駁回再復審決
    定前，又以九十一年十二月十九日九一雲醫人字第六九九二號函通知原告，略謂
    因折舊計算標準更改及部分款項改由該院現職員工於九十一年度吸收，經重新核
    算後，原告八十五年度應補發四百三十二元、八十六年度應繳回七百二十二元、
    八十七年度應繳回四千八百元，共計應繳回溢發服務獎勵金五千零九十元；原告
    以被告九十一年十二月十九日九一雲醫人字第六九九二號函係一新處分為由，故
    不對公務人員保障暨培訓委員會針對被告九十一年一月十八日九一雲醫人字第０
    三四三號函所為九十一年十二月二十四日九一公審決字第０一九五號再復審決定
    提起行政訴訟，而另對被告九十一年十二月十九日九一雲醫人字第六九九二號函
    不服，迭經復審、再復審，遞遭決定駁回，而提起本件行政訴訟等情，已經兩造
    分別陳述在卷，並有前述復審決定書、再復審決定書影本、被告九十一年一月十
    八日九一雲醫人字第０三四三號函及九十一年十二月十九日九一雲醫人字第六九
    九二號函影本附原處分卷可稽。可知，被告先後所為九十一年一月十八日九一雲
    醫人字第０三四三號函及九十一年十二月十九日九一雲醫人字第六九九二號函，
    雖均係通知原告繳回溢發之服務獎勵金，但其因計算之標準有所變動，故不僅原
    告應繳回獎勵金之總金額有所變動，甚至各年度應否繳回及應繳回之金額均有變
    動，故被告嗣後所為九十一年十二月十九日九一雲醫人字第六九九二號函性質上
    乃撤銷原被告九十一年一月十八日九一雲醫人字第０三四三號函之另一行政處分
    ，合先敘明。
四、又查：
（一）按「違法行政處分於法定救濟期間經過後，原處分機關得依職權為全部或一部
      之撤銷；其上級機關，亦得為之。但有下列各款情形之一者，不得撤銷︰一、
      撤銷對公益有重大危害者。二、受益人無第一百十九條所列信賴不值得保護之
      情形，而信賴授予利益之行政處分，其信賴利益顯然大於撤銷所欲維護之公益
      者。」「違法行政處分經撤銷後，溯及既往失其效力。但為維護公益或為避免
      受益人財產上之損失，為撤銷之機關得另定失其效力之日期。」「受益人有下
      列各款情形之一者，其信賴不值得保護︰一、以詐欺、脅迫或賄賂方法，使行
      政機關作成行政處分者。二、對重要事項提供不正確資料或為不完全陳述，致
      使行政機關依該資料或陳述而作成行政處分者。三、明知行政處分違法或因重
      大過失而不知者。」「第一百十七條之撤銷權，應自原處分機關或其上級機關
      知有撤銷原因時起二年內為之。」行政程序法第一百十七條、第一百十八條、
      第一百十九條及第一百二十一條第一項分別定有明文。又所謂「信賴保護原則
      」，係指行政行為應保護人民正當合理的信賴（行政程序法第八條參照）。其
      適用要件依前所述非僅須具信賴基礎（國家行為）、信賴表現（人民安排其生
      活或處置其財產），並須有人民之信賴值得保護（人民誠實、正當、並斟酌公
      益）要件。
（二）另按「為獎勵省市政府衛生處局所屬醫療機構人員，提高服務精神及醫療水準
      ，特訂定『省市政府衛生處局所屬醫療機構人員獎勵金發給要點』（以下簡稱
      本要點）。」「獎勵金之發給，分基本獎勵金及服務獎勵金二種。」「本要點
      所需獎勵金由醫療院所在其醫療藥品循環基金預算內有關科目項下支應，其提
      撥總額不得超過年度醫療事業收支總淨餘數（由醫療藥品循基金購置之固定投
      資及醫療儀器，應按月依規定提撥折舊）百分之八十，基本獎勵金總額大於年
      度醫療事業收支總淨餘數百分之八十部分，由統籌基金支應。」「服務獎勵金
      應先提撥百分之五以下作為醫院管理發展基金，餘額提撥百分之七十給醫師，
      其餘百分之三十發給其他工作人員，且彼此間不得相互流用。服務獎金之發給
      原則及評分核計標準，由省市政府會商行政院衛生署分別訂定之。」「服務獎
      勵金發給時，應將發放期間發生之應收帳款尚未收回數予以扣除。」分別為行
      為時省市政府衛生處局所屬醫療機構人員獎勵金發給要點第一點、第二點、第
      三點、第六點第一項及第七點所明定。查此要點係以行政人員為規範之相對人
      ，由行政經關依其權限或職權為規範機關內部秩序及運作，所為非直接對外發
      生法規範效力之一般、抽象規定之行政規則，具有替代法律之內部法性質；故
      省市政府衛生處局所屬醫療機構欲發給服務獎勵金時，即應依上述要點之規定
      為之，即其服務獎勵金之計算，應先將發放期間發生之應收帳款尚未收回數（
      含由醫療藥回循環基金購置之固定投資及醫療儀器，應按月依規定提撥折舊）
      予以扣除後，始得依規定比例發給工作人員。
（三）查於原告任職被告擔任護士期間，因被告對於各年度由該院醫療藥品循環基金
      所購之固定投資及醫療儀器，均未依規定按月提撥折舊，致浮增獎勵金提撥金
      額及溢發該獎勵金，經審計部分別以九十年二月十五日台審部參字第九○○五
      六三號函、九十年七月十日台審部參字第九○二七一五號函及九十年七月二十
      四日台審部參字第九○二九六六號函請行政院衛生署儘速將所提固定資產折舊
      補列，並查明相關人員疏失責任及收回溢發之獎勵後將結果函報該部；案經行
      政院衛生署分別以九十年三月三十日九十衛署中字第○○○三三九三號函、九
      十年十一月八日九十衛署中字第○○一七三○二號函及該署中部辦公室以九十
      年十二月十八日九十衛署中會字第九四○○四六七號書函請被告積極催收各年
      度多提撥部分之獎勵金等情，有該等函文附再復審案卷可稽。按服務獎勵金之
      發給性質上乃一授益性行政處分，而原告原所領取之服務獎勵金既有未依規定
      核算致溢發情事，則此溢發部分之服務獎勵金自為違法之授益性行政處分；是
      被告以九十一年十二月十九日九一雲醫人字第六九九二號函，表示因短提固定
      資產累計折舊，致溢發服務獎勵金，並通知原告應繳回溢發之服務獎勵金金額
      共計五千零九十元；則此函性質上即為前述行政程序法第一百十七條及第一百
      十八條所規範之違法授益行政處分之撤銷。
（四）又查，系爭原處分性質上既為違法授益行政處分之撤銷，則依上述行政程序法
      第一百十七條規定，必須原違法授益處分之撤銷，無該條但書所定「一、撤銷
      對公益有重大危害者。二、受益人無第一百十九條所列信賴不值得保護之情形
      ，而信賴授予利益之行政處分，其信賴利益顯然大於撤銷所欲維護之公益者。
      」情事，原處分始為適法。查：１、本件原處分乃將原告原領得服務獎勵金之
      處分為部分之撤銷，故本件原處分，僅是減少原告原領取獎勵金之金額，對公
      益自無危害。２、又依前揭說明，可知信賴保護原則之適用，除須有信賴之基
      礎事實外，尚須對於構成信賴基礎之事實，有客觀上具體表現之行為始可（參
      照司法院釋字第五二五號解釋）。查被告在原告於八十三年九月二十四日至八
      十七年四月十六日任職期間，雖對原告作成核發服務獎勵金之處分，然此處分
      ，僅供被告日後作為發放系爭服務獎勵金之基礎，原告並無從因信賴此核定發
      放獎勵金處分而作何處置或安排，已難認有客觀上具體表現其信賴之行為（最
      高行政法院九十一年度判字第一六三二號判決參照）。況提供金錢或可分物給
      付之情形，信賴表現則是指受益人基於對該違法行政處分的信賴，使用所提供
      之給付，或作成不能回復或難於回復之財產處置，其間並有因果關係而言，始
      足證實或表徵其信賴；若僅為單純主觀期待或消極受領給付，而非積極為上開
      行為者，即難認有信賴表現，參諸司法院釋字第五二五號解釋，即應認因欠缺
      信賴要件，而無信賴保護原則之適用。並本件溢發之服務獎勵金係因被告未依
      規定提列折舊所致，故此溢發服務獎勵金部分之行政處分，顯有違服務獎勵金
      發放之合法性、合理性與公平性等公益；而撤銷此違法授予原告利益之處分，
      所對原告造成個人之生活關係不利益與撤銷此違法授益處分所欲維護之平等、
      合理、合法等公益兩相衡量結果，可知不撤銷此違法授益處分所生之公益損害
      顯大於因撤銷該處分，原告個人所受之不利益，基此，原告顯無值得保護之信
      賴利益存在，被告自得撤銷此違法溢發獎勵金之行政處分。另被告是因審計部
      分別以九十年二月十五日台審部參字第九○○五六三號函、九十年七月十日台
      審部參字第九○二七一五號函及九十年七月二十四日台審部參字第九○二九六
      六號函請行政院衛生署儘速將所提固定資產折舊補列並查明相關人員疏失責任
      及收回溢發之獎勵後，始知其核發之服務獎勵金有溢發情事，已如前述；故被
      告以九十一年十二月十九日九一雲醫人字第六九九二號函撤銷原所為違法發予
      服務獎勵金之授益處分，亦未逾二年之期間。是依行政程序法第一百十七條、
      第一百十九條及第一百二十一條第一項規定，本件原處分即撤銷原授予原告利
      益之行政處分，當屬適法。原告以其領取之獎勵金因存入帳戶而予以利用，爭
      執其有信賴之行為，而應有信賴保護原則之適用云云，即無可採。
五、綜上所述，原告之主張並無可採，被告以其有溢發服務獎勵金為由，以九十一年
    十二月十九日九一雲醫人字第六九九二號函通知原告，撤銷前發予服務獎勵金之
    一部，並請原告繳回溢發之服務獎勵金五千零九十元，並無違誤，復審決定從程
    序上予以駁回，理由雖有未洽，結論尚無不合；再復審決定予以駁回，則無不合
    。原告提起本件訴訟，求為撤銷，為無理由，應予駁回。又本件因屬簡易事件，
    故不經言詞辯論為之。
六、據上論結，本件原告之訴為無理由，依行政訴訟法第二百三十三條第一項、第一
    百九十五條第一項後段、第九十八條第三項前段，判決如主文。
中　　　華　　　民　　　國　　九十三　　年　　　五　　　月　　 十三 　　日
                              高雄高等行政法院第一庭
                                          法      官　楊惠欽
右為正本係照原本作成。
如不服本判決，應於送達後二十日內，向本院提出上訴狀並表明上訴理由，如於本判
決宣示後送達前提起上訴者，應於判決送達後二十日內補提上訴理由書（須按他造當
事人人數附繕本）。
提起上訴應預繳送達用雙掛號郵票七份（每份三十四元）。
中　　　華　　　民　　　國　　九十三　　年　　　五　　　月　　 十三 　　日
                                          法院書記官  李怡緻
附註：
行政訴訟法第二百三十五條（第一項、第二項）：
對於適用簡易程序之裁判提起上訴或抗告，須經最高行政法院之許可。
前項許可，以訴訟事件所涉及之法律見解具有原則性者為限。
